臺灣高等法院民事判決　　　　　　　　99年度上易字第1086號
上　訴　人　巧洋實業股份有限公司
法定代理人　張敏雄
訴訟代理人　王昧爽律師
被　上訴人　劉瑞枝
　　　　　　鄧劉華容
　　　　　　鄧宏大
　　　　　　鄧質文
共　　　同
訴訟代理人　郭文斌
上列當事人間履行契約事件，上訴人對於中華民國99年7月9日臺
灣士林地方法院98年度訴字第1101號第一審判決，提起上訴，本
院於中華民國100年2月22日言詞辯論終結，判決如下：
    主  文
上訴駁回。
第二審訴訟費用由上訴人負擔。
    事 實 及 理 由
一、上訴人主張：原審共同被告郭文斌（下稱郭文斌）所有坐落
    臺北市○○區○○段四小段20地號土地（下稱系爭土地）及
    其上建物門牌號碼臺北市○○區○○路一段336號、338號、
    340號、342號等4戶房屋（下稱系爭房屋），在上訴人整合
    之台北市都市更新計劃案（下稱系爭更新案）範圍內，經上
    訴人多次接洽，郭文斌同意就系爭房屋及土地參加都市更新
    ，雙方於民國（下同）97年3月26日簽訂合建契約書（下稱
    系爭契約），郭文斌並簽署原判決附件所示之「都市更新事
    業計劃同意書」（下稱系爭同意書）交由上訴人呈報台北市
    政府。依系爭契約之約定，郭文斌應於簽約3週內，就系爭
    房屋指定4名安置對象，並交付相關文件，以利上訴人協助
    辦理地上物更新計劃之安置，且郭文斌指定之4名安置對象
    ，應與伊簽訂「內湖區○○○○段469地號等案更新協定書
    」，惟郭文斌未依約履行，並向台北市政府撤銷系爭同意書
    ，表示不參加系爭更新案，已屬違約。嗣上訴人領取地上建
    物登記謄本，始發現郭文斌將系爭房屋分別以被上訴人名義
    辦理建物保存登記，依系爭契約第16條約定，被上訴人為郭
    文斌之繼受人，應受系爭契約之效力所及，惟被上訴人始終
    未與上訴人簽訂更新協定書及系爭同意書，亦未交付相關文
    件辦理更新事宜，致系爭更新案遭退件處分。爰依系爭契約
    之約定，求為命被上訴人依約履行上開義務之判決（上訴人
    另起訴請求「郭文斌應在系爭同意書上立同意書欄簽名蓋印
    ，交付上訴人用以向台北市政府辦理都市更新事業計畫申請
    使用」之部分，業經原審為其勝訴之判決，未據郭文斌聲明
    不服而告確定，茲不贅論）。上訴聲明：(一)原判決駁回上訴
    人後開之訴部分廢棄；(二)上開廢棄部分，被上訴人應在附表
    (1)、(2)、(3)、(4)「都市更新事業計畫同意書」之立同意書欄
    簽名蓋印，並與上訴人簽訂附件「內湖區○○○○段469等
    地號案更新協定書」，及提供身份證影本、戶籍謄本、印鑑
    證明、房屋稅籍証明等有關證件，交付上訴人用以向台北市
    政府辦理都市更新事業計畫申請使用。
二、被上訴人則以：系爭契約之當事人為郭文斌；另系爭房屋係
    被上訴人於系爭契約簽訂前之97年1月21日向訴外人買春菊
    購得，非郭文斌繼承取得，是郭文斌並無支配系爭房屋之權
    ；且郭文斌於簽訂系爭契約時尚未與被上訴人鄧質文辦理登
    記結婚，並無夫妻關係，與被上訴人劉瑞枝、鄧劉華容及鄧
    宏大亦無姻親關係，被上訴人自非契約當事人，亦非郭文斌
    之權利義務繼受人，是本件訴訟為當事人不適格，且被上訴
    人不受系爭契約第16條約定之拘束等語，資為抗辯。答辯聲
    明：上訴駁回。
三、上訴人主張其與郭文斌於97年3月26日簽訂系爭契約及補充
    協議書，郭文斌並於同日簽立系爭同意書。嗣郭文斌於同年
    6月2日向臺北市都市更新處撤銷其簽立之系爭同意書，經臺
    北市都市更新處准予備查在案。又郭文斌為系爭土地之所有
    權人，被上訴人劉瑞枝、鄧劉華容、鄧宏大及鄧質文現分別
    為臺北市○○區○○路一段336號、338號、340號、342號建
    物之所有權人等情，有系爭契約、同意書、台北市政府都市
    更新處函、土地及建物謄本等影本附卷可稽（見原審卷(一)第
    25-39頁、第45-48頁），且為兩造所不爭執，自堪信為真實
    。然上訴人主張被上訴人為郭文斌之繼受人，應受系爭契約
    之效力拘束，則為被上訴人否認，並以前揭情詞置辯，是本
    件之爭點為被上訴人是否為適格之當事人？是否受系爭契約
    所拘束？
四、按當事人適格，係指當事人就具體特定之訴訟，得以自己之
    名義為原告或被告，而受為訴訟標的法律關係之本案判決之
    資格而言。故在給付之訴，若原告主張其為訴訟標的法律關
    係之權利主體，他造為訴訟標的法律關係之義務主體，其當
    事人即為適格。至原告是否確為權利人，被告是否確為義務
    人，乃為訴訟標的法律關係之要件是否具備，即訴訟實體上
    有無理由之問題，並非當事人適格之欠缺（最高法院85年台
    上字第1054號、93年台上字第382號判決參照）。本件上訴
    人主張被上訴人為郭文斌之繼受人，依系爭契約第16條之約
    定，應受系爭契約之拘束，而負契約責任，揆諸前揭說明，
    上訴人起訴並無當事人不適格情事。被上訴人辯稱其買受系
    爭房屋係在郭文斌簽訂系爭契約前，其並非郭文斌之權利義
    務繼受人云云，僅係上訴人主張之法律關係存否之問題，被
    上訴人據以抗辯上訴人起訴為當事人不適格，自無足取。
五、又查，系爭契約為上訴人與郭文斌簽訂等情，為兩造所不爭
    執，然上訴人主張系爭土地及房屋原為郭文斌之父郭金松所
    有，由郭文斌繼承取得，而被上訴人為郭文斌依系爭合約第
    1條指定之4名安置對象，屬系爭契約第16條約定之繼受人，
    而承受郭文斌之當事人地位，自應受系爭契約之約束云云，
    則為被上訴人否認。經查：
  (一)被上訴人係於系爭契約在97年3月26日簽訂前之同年1月21日
    ，即向訴外人買春菊買受而取得系爭房屋所有權，有契稅（
    註明繳稅期間自97年2月1日起至同年3月1日止）附卷可證（
    見原審卷(一)第143-146頁），並非如上訴人所言，系爭房屋
    係郭文斌以被上訴人名義辦理保存登記而由被上訴人取得，
    是足認郭文斌於簽訂系爭契約時，對系爭房屋並無所有權及
    處分權，自無權處分系爭房屋。上訴人雖否認被上訴人與買
    春菊間有買賣之事實，但迄未舉證以實其說，僅泛稱被上訴
    人為郭文斌之親屬，郭文斌曾承諾系爭房屋為其所有，同意
    拆除，且郭文斌依約有權指定系爭房屋之4名安置對象，即
    遽謂郭文斌對系爭房屋有所有權及處分權云云，自無可採。
  (二)又系爭契約第16條約定「本契約所有條款之約定對甲乙雙方
    權利義務之繼受人與承受人具同等之拘束力。乙方（上訴人
    ）若將此契約之權利義務概括移轉與第三人承受時，乙方應
    就該第三人對本契約之履行向甲方（郭文斌）負連帶保證責
    任」等語，依其文義所示，該約定應係指契約之承擔，亦即
    承受契約當事人地位者，契約之債權債務關係一併移轉之意
    。惟查，被上訴人並非系爭契約之當事人，系爭房屋亦非被
    上訴人自郭文斌繼受取得，已如前述；且上訴人迄未就被上
    訴人與郭文斌間就系爭契約或系爭房屋有何契約承擔或債務
    承擔之合意為說明及舉證，自難僅以郭文斌片面與上訴人所
    為之系爭契約約定，即認被上訴人為系爭契約之承受人，依
    債權相對性原則，債權人即上訴人僅得對債務人即郭文斌主
    張權利，系爭契約之所有條款對被上訴人不發生任何效力，
    上訴人請求被上訴人依系爭契約履行，並無理由。
六、綜上所述，上訴人主張依據系爭契約之法律關係，請求被上
    訴人於「都市更新事業計劃案同意書」之立同意書欄簽名蓋
    印，並應與上訴人簽訂如附件「內湖區○○○○段469等地
    號案更新協定書」，及提供身份證影本、戶籍謄本、印鑑証
    明、房屋稅籍証明等有關證件等，並無理由。原審就此部分
    為上訴人敗訴之判決，並無不合。上訴意旨指摘原判決該部
    分不當，求予廢棄改判，為無理由，應予駁回。另上訴人聲
    請補繳裁判費部分，業經本院於99年11月29日以99年抗字第
    1773號裁定駁回在案，上訴人再事爭執本件訴訟標的價額，
    亦無理由，併予駁回。
七、本件事證已臻明確，上訴人於本院聲請調查郭金松死亡日期
    及訊問證人楊振興，均無必要，兩造其餘之陳述及其攻擊防
    禦方法，經核亦與判決結果不生影響，不再一一論述，附此
    敘明。
據上論結，本件上訴為無理由，依民事訴訟法第449條第1項、第
78條，判決如主文。
中    華    民    國     100    年    3    月    8    日
                    民事第三庭
                        審判長法  官  林敬修
                              法  官  張靜女
                              法  官  劉勝吉
正本係照原本作成。
不得上訴。
中    華    民    國   100    年    3     月    10    日
                              書記官  殷丹妮